臺灣橋頭地方法院民事判決　　　　　　　108年度訴字第735號
原　　　告　陳麗華　
訴訟代理人　孫嘉男律師
被　　　告　夏郡鴻　

訴訟代理人　戴國石律師
當事人間請求塗銷地役權登記等事件，本院民國110年9月2日言
詞辯論終結，判決如下：
    主  文
原告所有坐落高雄市○○區○○○段○○○地號土地於民國九十
八年十月三日所設定如附表所示之地役權，於逾如附圖（即高雄
市政府地政局旗山地政事務所複丈日期一一０年八月五日複丈成
果圖）修正丙案所示編號Ａ部分（面積三四九點四０平方公尺）
以外之設定權利範圍部分消滅，被告應將前開權利範圍消滅部分
之地役權登記塗銷。
被告應將坐落高雄市○○區○○○段○○○地號土地如附圖（即
高雄市政府地政局旗山地政事務所複丈日期一一０年八月五日複
丈成果圖）修正丙案所示編號Ｂ部分（面積六三０點九二平方公
尺）、編號Ｃ部分（面積三六點二九平方公尺）、編號Ｃ1部分
（面積三一點九八平方公尺）、編號Ｄ部分（面積八三三點八四
平方公尺）、編號Ｅ部分（面積九四點０二平方公尺）、編號Ｆ
部分（面積二九點四三平方公尺）之地上物拆除，將上開部分之
土地騰空返還原告。
原告其餘之訴駁回。
訴訟費用由被告負擔百分之九十九，餘由原告負擔。
本判決第二項，於原告以新台幣肆拾壹萬參仟元為被告供擔保後
得假執行。但被告如以新台幣壹佰貳拾參萬玖仟元為原告預供擔
保後得免為假執行。
原告其餘假執行之聲請駁回。
    事實及理由
一、按「訴狀送達後，原告不得將原訴變更或追加他訴。但有下
    列各款情形之一者，不在此限：二、請求之基礎事實同一者
    。…七、不甚礙被告之防禦及訴訟之終結者。」，民事訴訟
    法第255條第1項第2款、第7款定有明文。原告起訴後，於審
    理中經多次變訴之聲明及事實理由之主張，嗣於最後變更為
    ：㈠原告所有坐落高雄市○○區○○○段000地號土地如附
    表所示地役權，於逾如附圖所示編號Ａ面積349.40平方公尺
    之設定權利範圍部分消滅，被告應將前開權利範圍消滅部分
    之地役權登記塗銷。㈡被告應將坐落高雄市○○區○○○段
    000地號土地如附圖所示編號Ｂ面積630.92平方公尺、編號
    Ｂ1面積195.77平方公尺、編號Ｃ面積36.29平方公尺、編號
    Ｃ1面積31.98平方公尺、編號Ｄ面積833.84平方公尺、編號
    Ｅ面積94.02平方公尺、編號Ｆ面積29.43平方公尺之地上物
    撤除，將土地騰空返還原告。㈢第二項部分原告願供擔保請
    准為假執行宣告。（見卷二第399頁更正訴之聲明狀）。其
    多次變更前後之訴之聲明，均是基於系爭地役權（詳下述）
    及系爭土地之所有權（詳下述）有所請求之同一基礎事實，
    且其變更後亦無礙於被告之防禦及本案終結，是原告變更訴
    之聲明合於民事訴訟法第255條第1項第2款、第7款之規定，
    應予准許。
二、原告主張：
（一）坐落於高雄市○○區○○○段000地號土地（重測前為石
      勞碡坑段739-23地號，下稱系爭土地或系爭供役地）之原
      所有權人為訴外人張銀塗，原告於民國（下同）108年3月
      12日自張銀塗受讓買入系爭土地而登記取得所有權。系爭
      土地之原所有權人張銀塗，於98年10月30日曾以系爭土地
      為供役地，為供相鄰之被告所有需役地即同段155、155-1
      、153、154地號土地（重測前為石勞碡坑段739-108、739
      -122地號，下稱系爭需役地。其上有被告興建之「終南山
      郡陽宮（下稱郡陽宮）」寺廟），作為道路通行之用，而
      為被告設定如附表及附件（即附件高雄市政府地政局旗山
      地政事務所複丈收件99年9月30日他項權利位置圖所示地
      役權）所示供通行用之地役權，並經登記在案（下稱系爭
      地役權）。然被告於設定系爭地役權後，並未將全部土地
      作為道路通行使用，而是只有將「附圖一」（即高雄市政
      府地政局旗山地政事務所複丈日期109年6月19日複丈成果
      圖）所示Ａ部分舖設柏油作為道路通行使用，其餘之部分
      被告則作為興建設置水泥路面、土地公廟、造景、廁所等
      使用。系爭地役權設定之目的係作為道路通行使用，被告
      就「附圖一」所示Ａ部分以外之部分並未作為道路通行使
      用，而就「附圖一」所示Ａ部分，面積及寬度過大，此部
      分之道路寬度應以4公尺即為已足，亦即如「附圖」（即
      高雄市政府地政局旗山地政事務所複丈日期109年8月5日
      複丈成果圖修正丙案）所示Ａ部分、面積349.40平方公尺
      即可，其餘之部分已無存續之必要，原告得依民法第859
      條之規定，請求法院宣告該部分之地役權消滅。
（二）又如附圖所示Ａ部分以外之地役權，因已無存續之必要，
      應予宣告消滅，而經宣告消滅後，被告即無繼續使用之合
      法權源，為無權占有，原告自得依民法第767條之規定，
      請求被告拆除地上物後，返還占用之土地。並聲明：如前
      段所述之最後變更後之訴之聲明所載。
三、被告則以：
（一）依建築技術規則建築設計施工編第2條第1項第3款、第4款
      、第3-1條規定，基地內以私設通路為進出道路之建築物
      總樓地板面積合計在1,000平方公尺以上者，為六公尺；
      另私設通路為單向出口，且長度超過35公尺者，應設置汽
      車迴車道，系爭地役權道路之路寬4公尺、面積349.40平
      方公尺，則路長則為87.35公尺，因而如上開規範之第3款
      ，系爭地役權道路至少需有5公尺寬。另系爭地役權道路
      之長度經現場勘驗後有87公尺以上且為單向出口，則依上
      開規範之第3-1條，應設有迴車道。再因系爭地役權道路
      通往之郡陽宮所在之需役地旗山區欉仔坑段155、154、15
      3地號之面積分別為2766.46、1635.92及1390.94平方公尺
      。另郡陽宮於土地糾紛確定後亦會有擴建之情形發生，並
      以系爭地役權道路為私設道路，故依上開規範，系爭地役
      權道路寬度至少應為6公尺才合乎法定要求，系爭地役權
      應以高雄市政府地政局旗山地政事務所複丈日期109年8月
      5日複丈成果圖修正丁案所示Ａ部分、面積537.10平方公
      尺、寬度6公尺始為合理，原告主張以4公尺為地役權道路
      寬度，與法不合，不足為採，為無理由。
（二）被告於83年8月29日曾與張銀塗簽定不動產買賣契約書（
      見卷一第135-141頁。下稱系爭被告與張銀塗買賣契約）
      ，向張銀塗買入重測前之高雄縣旗山鎮石勞碡段739 -108
      （即系爭需役地之一）、739-23（即系爭土地）等地號土
      地之一部分，並約定由張銀塗將739-108地號分割後移轉
      1,350坪予被告，而原739-23（即系爭土地）地號土地屬
      於已為既成道路之部分（即設定地役權之部分），由張銀
      塗供予被告使用（即被證六買賣契約書附圖所示之甲地部
      分），待739-23（即系爭土地）地號設定債務清償後，再
      與買賣契約書附圖所示乙地，與被告夏郡鴻交換。故原告
      主張其被占用之土地，係經土地原所有權人張銀塗同意讓
      被告使用，張銀塗與被告間有使用借貸法律關係存在，而
      系爭需役地上之郡陽宮為被告所興建，被告於其上設置造
      景、廁所、植裁等亦為張銀塗所清楚了解，原告早於100
      年11月28日即自系爭土地之前手抵押權受讓系爭土地原所
      設定之抵押權，而成為系爭土地之抵押權人，之後再於
      108年3月12日受讓登記取得所有權人，故原告對於被告與
      張銀塗間有有土地使用借貸關係存在早已知悉，被告亦曾
      多次與原告商談是否購買所使用借貸部分之土地及地役權
      道路之土地情事，惟原告因雙方買賣之價格無法達成，乃
      至於經歷多年取得系爭土地之所有權登記後，即起訴拆除
      地上物，其權利之行使顯為以損害被告為主要目的之有違
      誠信原則之權利濫用行為，不應准許其請求。
（三）另原告主張如附圖所示之B1部分，被告並未佔用，B1部分
      上面之水泥地並不是被告鋪設，此部分之前係他人興建有
      一個鐵皮屋占用該區塊，並鋪設水泥路面與被告就原設定
      地役權範圍所鋪上之水泥相鄰接，被告並沒有占用原告所
      指之B1部分。原告之本件請求，為無理由等語置辯。並聲
      明：㈠原告之訴及假執行之聲請均駁回。㈡受不利判決，
      願供擔保請准免為假執行之宣告。
四、兩造不爭執事實：
（一）原告於100年11月28日受讓高雄市○○區○○○段000地號
      土地（重測前為磱碡坑段739-23地號，下稱系爭土地或系
      爭供役地）原設定之抵押權成為系爭土地之抵押權人，並
      於108年2月19日，向前手之原所有權人張銀塗買受系爭土
      地，且已於108年3月12日為所有權移轉登記完成。並有系
      爭土地之登記謄本在卷可稽。（卷一第19、75頁）
（二）張銀塗曾於98年10月30日，以系爭土地為供役地，設定登
      記如附表所示權利價值200,000元、權利範圍為6320分之1
      049之地役權（下稱系爭地役權）予被告夏郡鴻，將如附
      件之「系爭土地登記謄本他項權利附圖（下稱系爭位置圖
      ）」所示編號A部分之土地（經地政機關套繪測量後為如
      附件一之測量日期109年6月19日複丈成果圖所示土黃色標
      線範圍內之A、B紅色斜線部分），約定供作被告夏郡鴻所
      有同區段155、155-1、153、154地號土地等需役地（即被
      告夏郡鴻所興建之終南山郡陽宮所坐落基地，下合稱系爭
      需役地）之通行使用。並有系爭地役權之土地登記申請書
      、地役權設定契約書、複丈成果圖在卷可稽。（卷一第21
      頁以下、第75頁以下）
（三）系爭地役權設定之權利價值20萬元，被告於設定登記完畢
      後曾給付2萬元予張銀塗之子張清海。
 五、原告請求宣告系爭地役權所設定登記權利範圍，於如附圖
     （修正丙案）所示Ａ部分、面積349.40平方公尺以外之設
     定權利範圍部分消滅，被告應將此部分之地役權登記塗銷
     ，有無理由？
     按「不動產役權之全部或一部無存續之必要時，法院因供
     役不動產所有人之請求，得就其無存續必要之部分，宣告
     不動產役權消滅。」，民法第859條第1項定有明文。經查
     ：
  １、經查，被告於設定系爭地役權後，並未將全部土地作為道
      路通行使用，而是只有將「附圖一」（即高雄市政府地政
      局旗山地政事務所複丈日期109年6月19日複丈成果圖）所
      示Ａ部分（面積630.42平方公尺）舖設柏油作為道路通行
      使用，其餘之部分被告則作為興建設置水泥路面、土地公
      廟、造景、廁所等使用，為兩造所不爭執，並有本院勘驗
      筆錄、現場照片等在卷可稽（卷二第135頁以下），足認
      屬實。而系爭地役權設定之目的係作為道路通行使用，被
      告就「附圖一」所示Ａ部分以外之其餘土地部分，既未作
      為道路通行使用，自堪認此部分之不動產役權已無存續之
      必要，是原告請求宣告「附圖一」所示Ａ部分以外之其餘
      土地之不動產役權消滅，即屬有據。
  ２、而就「附圖一」所示Ａ部分之地役權範圍，被告雖以上開
      言詞抗辯，並主張應以修正丁案所示Ａ部分、面積537.
      10平方公尺、寬度6公尺始為合理云云。惟查：
    ⑴系爭需役地之155、155-1、153、154地號土地上，被告所
      興建之「郡陽宮」寺廟，為不合法之違章建物，被告多年
      來向高雄市政府申請寺廟均無法獲得准許，為被告所自承
      ，並有被告提出之相關資料在卷可稽（卷二第57頁以下）
      。「郡陽宮」既為不合法之違章建物，被告抗辯本件有
      建築技術規則建築設計施工編第2條第1項第3款、第4款、
      第3-1條等規定之適用，即不足採。
    ⑵而就系爭地役權道路之寬度部分，審酌依道路交通安全規
      則第38條第1項之規定：「汽車全寬不得超過二點五公尺
      ，其後輪胎外緣與車身內緣之距離，大型車不得超過十五
      公分，小型車不得超過十公分」之規定，縱為遊覽車等大
      型車輛最寬亦不得大於2.5公尺，是而市面上一般自小客
      車寬度約為2公尺左右，故4公尺之寬度即足以供車輛安全
      通行使用；系爭土地為無尾道路，通行系爭地役權道路者
      只有系爭需役地及郡陽宮之信眾，並無其他人，而系爭地
      役權道路之長度約只有短短87公尺，並非長度非常長之道
      路，被告只需派人於系爭地役權道路之入口指揮即足以掌
      控全部出入車輛及路況，而讓車輛輪流出入，不會發生車
      輛須交會或發生擦撞危險等情形，並無以路寬需讓二部車
      輛同時上下通行或會車之必要；另系爭需役地之155、155
      -1、153、154地號土地之面積合計共達5873.07平方公尺
      ，可利用之腹地甚廣，被告如有非供道通行以外之其他需
      求，自得設置於上開土地上，被告亦得利用上開土地善加
      規劃道路及信眾之出入，且單就附圖（修正丙案）所示Ｂ
      部分之水泥路面面積而言，亦高達630.92平方公尺，並作
      為被告興建之郡陽宮之廟埕廣場兼停車場使用，出入之車
      輛如有迴車，自得於Ｂ部分之水泥路面為之，故系爭地役
      權之權利範圍，應以原告所主張之如附圖（修正丙案）所
      示Ａ部分、寬度4公尺、面積349. 40平方公尺以即為已足
      。故原告主張如附圖（修正丙案）所示Ａ部分以外之系爭
      地役權設定權利範圍，已無存續之必要時，請求宣告該部
      分之不動產役權消滅，即屬有據，為有理由。
六、被告就系爭土地「如附圖（修正丙案）」所示Ｂ、Ｂ1、Ｃ
    、Ｃ1、Ｄ、Ｅ、Ｆ部分之地上物拆除，將土地返還原告，
    有無理由？
（一）「如附圖（修正丙案）」所示Ｂ、Ｃ、Ｃ1、Ｄ、Ｅ、Ｆ
      等部分：
      按「所有人對於無權占有或侵奪其所有物者，得請求返還
      之。」，民法第767條第1項前段定有明文。經查：
  １、如「附圖」所示Ａ部分、面積349.40平方公尺以外之其餘
      部分之系爭地役權，因已無存續之必要，而經本院宣告該
      部分之地役權消滅，業見前述。
  ２、被告雖以原告起訴拆除地上物，其權利之行使顯為以損害
      被告為主要目的之有違誠信原則之權利濫用行為抗辯。惟
      查：
    ⑴被告聲請之證人王永清及張清海。證人王永清已證稱其就
      83年間被告與張銀塗間之土地買賣契約過程並不清楚；證
      人張清海亦證稱「（法官問：原告對於夏郡鴻跟張銀塗間
      的買賣上開土地，而且約定以後附圖甲、乙部分將來要互
      換等情形，是否知悉？」）我剛剛已經有說第這部分我不
      清楚。」等語，已明確證稱其並不清楚等語（見卷二第
      103、111頁之證人筆錄），自無從證明被告抗辯原告知悉
      其與張銀塗間有使用借貸關係存在之約定云云屬實，而不
      足以為有利於被告之認淀。
    ⑵再按「查權利之行使，是否以損害他人為主要目的，應就
      權利人因權利行使所能取得之利益，與他人及國家社會因
      權利行使所受之損失，比較衡量以定之。倘其權利之行使
      ，自己所得利益極少而他人及國家社會所受之損失甚大者
      ，非不得視為以損害他人為主要目的，此乃權利社會化之
      基本內涵所必然之解釋。」，有最高法院71年台上字第
      737號裁判要旨可參。經查，系爭土地遭被告占用之面積
      高達共1,651.98平方公尺，面積鉅大，且僅依公告現值計
      算之價值即高達1,238,985元（計算式：土地公告現值750
      元/平方公尺×1,651.98平方公尺=1,238,985元）；而被
      告占用部分只是作為水泥路面、土地公廟、造景、廁所等
      之用，並非作為房屋建物等使用，有本院勘驗筆錄、現場
      照片等在卷可稽，其價值並不高，對被告並無重大影響等
      。依此情形，難認原告權利之行使，自己所得利益極少而
      被告所受之損失甚大，而屬以損害被告為主要目的之有違
      誠信原則之權利濫用行為。
    ⑶故被告上開所辯，不足採信。
  ３、是依上所述，被告就「如附圖（修正丙案）」所示Ｂ、Ｃ
      、Ｃ1、Ｄ、Ｅ、Ｆ等部分，已無繼續使用之合法權源，
      為無權占有，原告依民法第767條之規定，請求被告拆除
      地上物，之地上物拆除，將土地返還原告，自屬有據，為
      有理由。
（二）「如附圖（修正丙案）」所示Ｂ1部分;
      按「當事人主張有利於己之事實者，就其事實有舉證之責
      任。」，民事訴訟法第277條前段定有明文。次按「民事
      訴訟如係由原告主張權利者，應先由原告負舉證之責，若
      原告先不能舉證，以證實自己主張之事實為真實，則被告
      就其抗辯事實即令不能舉證，或其所舉證據尚有疵累，亦
      應駁回原告之請求。」，有最高法院17年上字第917號裁
      判要旨可參。就「如附圖（修正丙案）」所示Ｂ1部分，
      被告否認係其所占用，並以上開言詞抗辯，原告自應舉證
      以實其說，惟原告僅空言主張，並未提出任何證據以實其
      說，則依上開法條規定及最高法院裁判要旨之說明，原告
      之此部分主張，即不足採。
八、綜上所述，原告本件之訴，於如主文第1、2項所示之部分，
    為有理由，應予准許，逾此部分之請求，為無理由，應予駁
    回。
九、本判決主文第2項就原告勝訴部分，兩造分別陳明願供擔保
    ，聲請宣告假執行或免為假執行，經核並無不合，爰分別酌
    定相當之擔保金額併予宣告之。至於原告其餘假執行之聲請
    ，因訴之駁回而失所依附，不應准許，應併予駁回。
十、本件事證及法律關係已臻明確，兩造之其餘主張、陳述、抗
    辯、攻擊防禦方法及所提出之其他證據，經核與判決之結果
    不生影響，爰不逐一論述，附此敘明。
十一、訴訟費用負擔之依據：民事訴訟法第79條。
中    華    民    國   110    年    9     月    30    日
                  民事第一庭  法  官  郭文通
以上正本係照原本作成。
如對本判決上訴，須於判決送達後20日內向本院提出上訴狀。如
委任律師提起上訴者，應一併繳納上訴審裁判費。
中    華    民    國   110    年    9     月    30    日
                              書記官  蔡淑貞
附表：
┌──┬────┬──┬──┬───┬──┬───┬─────┬────┬──┬───┐
│土地│權利種類│收件│登記│權利人│權利│ 設定 │ 權利價值 │權利標的│設定│需役地│
│地號│        │字號│日期│      │範圍│義務人│（新臺幣）│        │權利│      │
│    │        │    │    │      │    │      │          │        │範圍│      │
├──┼────┼──┼──┼───┼──┼───┼─────┼────┼──┼───┤
│高雄│ 地役權 │旗登│98年│夏郡鴻│全部│張銀塗│200,000元 │ 所有權 │6320│高雄市│
│市旗│        │字第│10月│      │1分 │      │          │        │分之│旗山區│
│山區│        │0866│30日│      │之1 │      │          │        │1049│欉仔坑│
│欉仔│        │70號│    │      │    │      │          │        │    │段155 │
│坑段│        │    │    │      │    │      │          │        │    │、155 │
│156 │        │    │    │      │    │      │          │        │    │-1、  │
│地號│        │    │    │      │    │      │          │        │    │153、 │
│    │        │    │    │      │    │      │          │        │    │154地 │
│    │        │    │    │      │    │      │          │        │    │號    │
└──┴────┴──┴──┴───┴──┴───┴─────┴────┴──┴───┘